【裁判字號】    97,台上,5541
【裁判日期】    971031
【裁判案由】    違反毒品危害防制條例
【裁判全文】
最高法院刑事判決            九十七年度台上字第五五四一號
上  訴  人  甲○○
選任辯護人  黃紫芝律師
上列上訴人因違反毒品危害防制條例案件，不服台灣高等法院台
中分院中華民國九十七年八月二十一日第二審判決（九十七年度
上訴字第一二六０號，起訴案號：台灣台中地方法院檢察署九十
六年度偵字第二九七二二號），提起上訴，本院判決如下：
    主  文
上訴駁回。
    理  由
按刑事訴訟法第三百七十七條規定，上訴於第三審法院，非以判
決違背法令為理由，不得為之。是提起第三審上訴，應以原判決
違背法令為理由，係屬法定要件。如果上訴理由書狀並未依據卷
內訴訟資料，具體指摘原判決不適用何種法則或如何適用不當，
或所指摘原判決違法情事，顯與法律規定得為第三審上訴理由之
違法情形不相適合時，均應認其上訴為違背法律上之程式，予以
駁回。本件原判決認定上訴人甲○○有原判決事實欄所載犯行，
係依憑上訴人於警詢、偵查中自白及於原審供承曾於民國九十六
年十二月十七日及十二月二十日分別以新台幣（下同）一萬元向
綽號「阿明」之男子購入各半錢一．八公克第一級毒品海洛因（
下稱海洛因），再於九十六年十二月二十二日上午十一時，在台
中縣龍井鄉○○路一００號住處，交付海洛因一小包予蔡永忠，
並向蔡永忠收取五百元之事實，核與證人蔡永忠、林育瑜於偵查
中、原審時證述情節相符，復有台中縣警察局太平分局毒品尿液
真實姓名對照表、「中山醫學大學」附設醫院檢驗科藥物檢測中
心編號0000000號尿液檢驗報告、毒品尿液與真實姓名對
照表、台灣台中地方法院九十六年度聲搜字第五一八四號搜索票
、台中縣警察局太平分局扣押物品目錄表、行政院衛生署草屯療
養院草療鑑字第０九七０００一二六七號鑑定書在卷可稽，及有
海洛因三包（驗餘淨重分別為０．三一一四、０．三七三０、０
．０五六四公克）扣案可資佐證。對於上訴人矢口否認有販賣第
一級毒品之犯行，所辯：所購買之海洛因係供自己施用，交付蔡
永忠之海洛因，係與蔡永忠一起出資購買，亦未於九十六年十二
月二十一日販賣二次海洛因予蔡永忠云云，何以不足採信，亦已
憑卷內證據資料，於理由內詳為指駁說明。並說明上訴人所犯罪
名之法定刑為死刑或無期徒刑，依法不得加重，上訴人為累犯，
亦不得依修正前刑法第四十七條之規定加重。另酌以上訴人犯原
判決附表所示之販賣第一級毒品罪，雖無視國家對於杜絕毒品危
害之禁令，行為固屬不當，應予非難，然販賣毒品對象僅有蔡永
忠一人，販賣之次數三次，數量僅三小包，犯販賣第一級毒品罪
犯罪所得合計僅為二千元，犯罪之情節尚非至惡，僅因一時貪念
，致罹重典，然相對於長期大量販賣毒品之大毒梟而言，其對社
會治安及國民健康之危害顯然較小，從犯案情節觀之，倘仍遽處
以法定本刑之最低刑度即無期徒刑，無異失之過苛而不盡情理，
不免予人情輕法重之感，亦難謂符合罪刑相當性及比例原則，更
無從與大毒梟之惡行有所區隔，其犯罪情狀相較於法定之重刑，
在客觀上足以引起一般人之同情，情節顯可憫恕，爰依刑法第五
十九條之規定各為酌量減輕其刑。因而撤銷第一審之科刑判決，
改判論處上訴人原判決附表一、二、三所示之販賣第一級毒品三
罪（均累犯，各量處有期徒刑十五年二月、十五年六月、十五年
四月，定應執行有期徒刑十五年八月）。已敘述其所憑之證據及
其認定之理由。所為論敘，俱有卷存之證據資料可資覆按，從形
式上觀察，並無判決違背法令之情形存在。上訴意旨略以：原判
決以購入毒品之數量及價格比較計算，作為認定上訴人有無意圖
營利之認定，固有所本。然上訴人固稱其購入「一．八公克」之
海洛因，以購買毒品通常係以袋子包裝交付之常情觀之，上訴購
入「一．八公克」之海洛因，應係含袋重之重量，絕非未含任何
包裝之「淨重」。原判決以含包裝重計算販出毒品所能獲利之基
礎或依據，即判決書第一二頁第四行所記載之「一．八＼０．０
五六四＝約三二，三二Ｘ五００元＝為一六０００元」，然其中
之「０．０五六四」係查獲毒品送驗後之「驗餘淨重」，並非實
際購得之數量，作為計算上訴人有無販賣獲利之依據，實有違背
證據法則。況原判決以上訴人所稱購入毒品之金額及數量，與查
獲蔡永忠毒品之數量及所稱購買之金額，計算出上訴人因販賣海
洛因可能獲得之利益，而為不利上訴人之認定。然其中驗餘淨重
為０．０五六四公克，含袋重量為０．三一公克，送驗數量為０
．０五七九公克，三者顯有不同，何以採「驗餘淨重」作為計算
之基礎，而不以「含袋重」或「送驗重量」為依據，未於理由中
說明，實有判決不備理由之違背法令。惟查：按證據之取捨與證
據之證明力如何，均屬事實審法院得自由裁量、判斷之職權；苟
其此項裁量、判斷，並不悖乎通常一般之人日常生活經驗之定則
或論理法則，又於判決內論敘其何以作此判斷之心證理由者，即
不得任意指摘其為違法，而據為提起第三審上訴之合法理由。原
判決事實認定上訴人係意圖營利而販賣海洛因予蔡永忠，業於理
由參、二（四）部分敘明：按犯販賣第一級毒品罪乃屬重大犯罪
，須科以重度刑責，故販賣毒品行為，均以隱匿方式為之，且既
無公定價格，復容易因分裝而增減份量，而每次買賣之價量，亦
常隨雙方關係深淺、資力、需求量及對行情之認知、來源是否充
裕等因素，而異其標準，非可一概而論。是以販賣之人從價差或
量差中牟利之方式雖異，然其意圖營利之販賣行為則無二致，蓋
毒品海洛因屬量微價高之物，販賣者皆有暴利可圖，茍非意圖販
賣營利，一般人自無可能甘冒重度刑責而販賣毒品，經核並無違
背證據法則。雖原判決另以上訴人係以一萬元向「阿明」之人買
一．八公克海洛因，而蔡永忠於九十六年十一月二十二日上午十
一時許，以五百元價格向上訴人購得尚未施用即為警查獲之海洛
因一包，送驗重量０．０五七九公克，驗餘淨重為０．０五六四
公克，認上訴人以一萬元價格購入一．八公克重之海洛因，再分
裝每小包０．０五六四公克，每包五百元之價格販售，即可得一
萬六千元以上價款（一．八＼０．０五六四＝約三二，三二Ｘ五
００元＝為一六０００元），認上訴人購入海洛因後分裝出售確
有相當之利得，而未以上訴人販賣蔡永忠之海洛因實際淨重０．
０五七九公克作為計算基礎，固有未洽。然原判決已依經驗法則
認定上訴人販賣蔡永忠海洛因係基於營利意圖，除去上開計算說
明，仍無影響原判決之認定。且縱依送驗實際淨重０．０五七九
公克作為計算標準，上訴人將購入一萬元之海洛因分裝出售後總
計得款一五五００元（一．八＼０．０五七九四＝約三一，三一
Ｘ五００元＝為一五五００元），原判決據以認定上訴人有從中
賺取差價之營利意圖，亦無不合。至上訴人於原審供稱以一萬元
購入「一．八公克」之海洛因，並未供明是否含包裝袋之重量。
惟海洛因價值昂貴，依常情判斷，買賣雙方當不可能將包裝袋之
重量一併計價，上訴人所稱以一萬元購入一．八公克之海洛因，
當指淨重而言。本件以淨重計算上訴人販賣海洛因是否有實際得
利，自合於經驗法則。原判決綜合各種相關證據，認定上訴人有
本件犯行，就案內有關證據，本於調查所得心證，分別定其取捨
而為事實上之判斷，均已於理由內詳加說明。並無上訴意旨所指
之違背法令。其餘上訴意旨，無非係對事實審法院採證認事之職
權行使及原審已調查、判決理由已說明之事項，仍執陳詞，漫事
爭執，亦非適法之上訴第三審理由。衡以上述說明，應認其上訴
為違背法律上之程式，予以駁回。
據上論結，應依刑事訴訟法第三百九十五條前段，判決如主文。
中    華    民    國  九十七  年    十    月  三十一  日
                      最高法院刑事第六庭
                          審判長法官  洪  清  江
                                法官  韓  金  秀
                                法官  林  勤  純
                                法官  李  錦  樑
                                法官  陳  國  文
      本件正本證明與原本無異
                                      書  記  官
中    華    民    國  九十七  年   十一   月    五    日
                                                   m


司法院資訊處製作；財團法人民間司法改革基金會備份。
